【裁判字號】    97,交聲,1165
【裁判日期】    970812
【裁判案由】    聲明異議
【裁判全文】
臺灣臺中地方法院交通事件裁定        97年度交聲字第1165號
原處分機關  交通部公路總局臺中區監理所
受處分人即  甲○○
異  議  人
上列受處分人因違反道路交通管理處罰條例案件，對於交通部公
路局臺中區監理所民國九十七年三月十七日所為之處分（中監違
字第裁六○－ＧＣ0000000－0號裁決書）聲明異議，本
院裁定如下：
    主    文
原處分撤銷。
甲○○汽車駕駛人，持機器腳踏車駕駛執照，駕駛小型車，處罰
鍰新台幣陸仟元。
    理    由
一、原處分意旨略以：異議人即受處分人甲○○於民國九十四年
    九月十日十七時二十分許，駕駛車牌號碼：ＯＡ－三四八三
    號自用一般小客車，在臺中市○○路、福科路處，因「使用
    註銷之駕駛執照駕車」違規，為警當場舉發，因異議人未於
    期限內到案，遂依道路交通管理處罰條例第二十一條第一項
    第六款規定，對受處分人裁處罰鍰新臺幣（下同）一萬元。
二、聲明異議意旨略以：（一）刑事訴訟法刑事訴訟法第三百七
    十條規定：由被告上訴或為被告之利益而上訴者，第二審法
    院不得諭知較重於原審判決之刑。另行政程序法第一百十六
    條規定：行政機關得將違法行政處分轉換為與原處分具有相
    同實質及程序要件之其他行政處分。但有下列情形之一者，
    不得轉換：...三、轉換法律效果對當事人更為不利者。本
    案臺中區監理所前以中監違字第裁六○－ＧＣ000000
    0－0號認異議人違反第二十一條第一項第六款之規定，裁
    決九千元，惟經本院九十六年度交聲字第一五號裁定原處分
    撤銷另同一案件前經裁處八千四百元。依道路交通案件處理
    辦法規定準用刑事訴訟法有關之規定，今臺中監理所加重處
    罰為一萬元，已違反上開不利益變更禁止原則。（二）異議
    人持有重型機車駕照，並非無照駕駛，應係違反道路交通管
    理處罰條例第二十一條第二款「領有機器腳踏車駕駛執照，
    駕駛小型車」，臺中區監理所認異議人違反第二十一條第一
    項第六款之「使用註銷駕照駕駛汽車」與事實有違。（三）
    臺中市警察局所開之舉發單為行政處分，自受一般法律原則
    拘束。違規行為，該當適用何種條文處罰，在涵攝過程中，
    本有爭議空間，對於涵攝空間，縱使未令他人滿意，然在合
    法程序下，斷不可因觀點不同而即認係違法，本案臺中市警
    察局最初之處分即認違反修正前道路交通管理處罰條例第一
    項第六款反「駕照逾期」既屬合法，無正當理由，行政機關
    及不得恣意變更，否則即違反憲法第七條之平等原則，且法
    律未授予行政機關可對合法行政處分恣意變更之權。（四）
    按行政行為應受法律及一般法律原則之拘束；行政行為，非
    有正當理由，不得為差別待遇，行政程序法第四條、第六條
    定有明文。行政程序法為規範行政機關執行職務之基本母法
    ，臺中區監理所及臺中市警察局既屬行政機關，其所為之行
    政行為及行政處分即不能與之相抵觸。且非僅以合乎道路交
    通管理處罰條例等規定即為已足，仍須遵守行政程序法及憲
    法原則，今臺中市警察局對舉發通知單內容錯誤之處理，並
    無統一標準，依附證二，臺中市警察局可因填錯到案日期即
    予以註銷舉發通知單免罰，而本案經本院四次撤銷卻仍予重
    罰，明顯有差別待遇，與前揭規定有違等語。
三、本件受處分人於前揭時地違規後，道路交通管理處罰條例第
    二十一條，業於九十四年十二月二十八日修正公布，並於九
    十五年七月一日施行。按行為後法律或自治條例有變更者，
    適用行政機關最初裁處時之法律或自治條例。但裁處前之法
    律或自治條例有利於受處罰者，適用最有利於受處罰者之規
    定，行政罰法第五條定有明文。此所謂「行政機關最初裁處
    時」，係指有權裁處之行政機關為第一次裁處時，其性質為
    實體法上之行政處分，而道路交通管理處罰條例所定之裁罰
    ，屬於行政罰之性質，自有上開行政罰法規定之適用。本件
    原處分機關係於九十五年六月九日為最初裁處（中監違字第
    裁六○─ＧＣ0000000號裁決書），應逕行適用九十
    四年十二月二十八日修正公布，九十五年七月一日施行前之
    道路交通管理處罰條例第二十一條規定，尚無比較新舊法之
    問題，先予敘明。次按汽車駕駛人，因違反道路交通管理處
    罰條例及道路交通安全規則之規定，受吊扣或吊銷駕駛執照
    處分時，吊扣或吊銷其持有各級車類之駕駛執照，修正前道
    路交通管理處罰條例第六十八條定有明文，然汽車駕駛人受
    吊扣或吊銷駕駛執照處分，吊扣或吊銷其持有各級車類之駕
    駛執照時，不包括機器腳踏車駕駛執照在內，修正前違反道
    路交通管理事件統一裁罰基準及處理細則第六十七條第二項
    、交通部六十二年四月六日交路（六二）字第二六一○六號
    函可參照，是小型車汽車駕駛人於受吊銷駕駛執照處分後，
    雖其原取得各種車類之駕駛執照及駕駛較低級車類之駕駛資
    格均遭吊銷，然其倘原領有駕駛機器腳踏車駕駛執照者，該
    機器腳踏車駕駛執照不因而亦遭吊銷，其再駕駛小型車，仍
    屬修正前道路交通管理處罰條例第二十一條第一項第二款「
    持機器腳踏車駕駛執照，駕駛小型車」之違規行為；又按汽
    車駕駛人持機器腳踏車駕駛執照，駕駛小型車，處新臺幣六
    千元以上一萬二千元以下罰鍰，並當場禁止其駕駛及扣留其
    車輛牌照，修正前道路交通管理處罰條例第二十一條第一項
    第二款定有明文。經查：
（一）本件受處分人係於九十四年九月十日十七時二十分許，在
      臺中市○○路、福科路處，因「駕照逾期」，經臺中市警
      察局交通警察隊直屬分隊警員黃志鳴依修正前道路交通管
      理處罰條例第二十二條第一項第六款舉發，原處分機關查
      證發現受處分人駕照已於九十二年八月十九日，因「吊扣
      期間駕車」遭吊銷一年，迄未重新考領有效駕駛執照，遂
      於九十五年六月九日，逕以中監違字第裁六○─ＧＣ00
      00000號裁決書，以受處分人違反修正前道路交通管
      理處罰條例第二十一條第一項第一款規定，裁處受處分人
      罰鍰一萬二千元，受處分人不服聲明異議，經本院九十五
      年度交聲更字第二三號交通事件裁定以舉發之違規事實由
      「駕照逾期」變更為「未領有駕駛執照駕車」，未另於更
      正後重行送達於受處分人，剝奪受處分人於十五日內陳述
      意見或以低罰結案之機會，而予以撤銷發回原處分機關。
      原處分機關嗣以原舉發機關業於九十五年十一月二十七日
      ，以中市警交字第○九五○一○四八七一號書函，連同更
      正後之舉發違反道路交通管理事件通知單（將違規事實由
      「駕照逾期」更正為「使用註銷駕照駕駛汽車」）送達受
      處分人，並給與受處分人十五日期間，得向處罰機關陳述
      意見或以最低處罰標準在限期內自動繳納罰款之機會，另
      於九十五年十二月七日，以中監違字第裁六○─ＧＣ00
      00000-一號裁決書，以受處分人違反修正前道路交
      通管理處罰條例第二十一條第一項第六款規定，即汽車駕
      駛人使用註銷之駕駛執照駕駛小型車，裁處受處分人罰鍰
      九千元，惟受處分人仍不服聲明異議，而本院九十六年度
      交聲字第十五號裁定誤引修正後同條例第二十一條第一項
      第四款「駕駛執照業經吊銷、註銷仍駕駛小型車或機器腳
      踏車」之條號項次，並以原處分機關雖依前發回意旨重為
      送達，但更正後仍屬有誤，諭知仍應再就更正後之違規事
      實及應適用法條重為送達，將原處分撤銷，發回原處分機
      關。原處分機關乃就發回意旨再於九十六年四月二十五日
      ，以中監違字第裁六○─ＧＣ0000000-二號裁決
      書，以受處分人違反修正後道路交通管理處罰條例第二十
      一條第一項第四款「使用吊銷駕駛執照駕車」之違規事實
      ，逕予裁處受處分人罰鍰九千元，受處分人仍不服聲明異
      議，經本院九十六年度交聲字第五三一號交通事件裁定以
      原處分機關為上開裁決前，未經退回原舉發機關補正違規
      事實及法條為修正前道路交通管理處罰條例第二十一條第
      一項第一款「汽車駕駛人未領有駕駛執照駕車」，並重新
      送達補正後之舉發違反道路交通管理事件通知單，即予裁
      處受處分人罰鍰九千元，剝奪受處分人得於十五日內，向
      處罰機關陳述意見之機會，其裁決程序即屬不適法，裁決
      內容亦屬不當，復將原處分撤銷，發回原處分機關。原處
      分機關原依本院九十六年度交聲字第五三一號交通事件裁
      定意旨，函請原舉發機關重新更正違規事實及法條為修正
      前同條例第二十一條第一項第一款「汽車駕駛人未領有駕
      駛執照駕車」，並重新合法送達補正後之舉發違反道路交
      通事件通知單後，再依法裁決，惟原舉發機關以九十六年
      十一月十三日中市警交字第○九六○○八○一一八號函認
      本件違規事實為修正前道路交通管理處罰條例第二十一條
      第一項第六款，並非同條項第一款，移請原處分機關逕依
      職權裁處，而未更正違規事實及適用法條重新送達舉發通
      知單，原處分機關即逕於九十六年十二月十日以中監違字
      第裁六○─ＧＣ0000000-三號裁決書，依違反修
      正前同條例第二十一條第一項第一款「未領有駕駛執照駕
      車」之違規事實裁罰受處分人罰鍰八千四百元。受處分人
      仍不服聲明異議，經本院九十七年度交聲字第九四號交通
      事件裁定以原處分機關為上開裁決前，未經退回原舉發機
      關補正違規事實及法條且違規事實所犯法條應更正為修正
      前道路交通管理處罰條例第二十一條第一項第六款「汽車
      駕駛人使用註銷之駕駛執照駕駛小型車」，並重新送達補
      正後之舉發違反道路交通管理事件通知單，將原處分撤銷
      ，發回原處分機關。嗣原舉發機關更正舉發通知單後，該
      舉發通知單已於九十七年二月二十九日由異議人住所之美
      村藝術家管理會代收，已為合法送達，此有臺中市警察局
      九十七年三月十三日中市警交字第○九七○○一八八四一
      號函附卷可憑。嗣異議人未於期限內到案，原處分機關遂
      依法為首揭裁決，合先敘明。
（二）本件受處分人駕駛ＯＡ─三四八三號自小客車，於九十四
      年九月十日十七時二十分許，在臺中市○○路、福科路處
      ，因「駕照逾期」之違規，經警依修正前道路交通管理處
      罰條例第二十二條第一項第六款舉發之事實，有台中市警
      察局九十四年九月十日中市警交字第ＧＣ─000000
      0號舉發違反道路交通管理事件通知單通知聯影本在卷可
      稽；又受處分人之駕駛執照因「吊扣期間駕車」，已於九
      十二年八月十九日遭吊銷一年，迄未重新考領有效駕駛執
      照，而於九十四年九月十日被警攔查時，係出示業經公路
      監理機關註銷之駕駛執照等情，業經本院九十五年度交聲
      更字第二三號、九十年度交聲字第十五號、九十六年度交
      聲字第五三一號、九十七年度交聲字第九四號交通事件裁
      定認定無誤，且為受處分人所不爭執，然查，受處分人違
      規當時仍持有有效之重型機車駕駛執照，發照日期為八十
      三年十一月二十三日，有效日期為九十六年一月二十九日
      ，此有交通部公路總局臺中區監理所九十七年七月九日中
      監駕字第字第○九七○○二八四一七號函附卷可憑。是本
      件受處分人雖有使用註銷駕駛執照駕駛小型車之行為，惟
      因受處分人違規時仍持有機器腳踏車駕駛執照，該款條文
      係規定「持有」而非「使用」，而「持有」不以有提出使
      用為必要，此觀諸該條款於九十四年十二月二十八日修正
      為：「領有機器腳踏車駕駛執照，駕駛小型車。」自明，
      是依首揭說明，受處分人確有於上開時地有持有機器腳踏
      車駕照駕駛小型車之違規行為，堪以認定。
（三）另按違反道路交通管理事件之裁決，應參酌舉發違規事實
      、違反情節、稽查人員處理意見及被處分人之陳述，依基
      準表裁處，不得枉縱或偏頗；處罰機關受理移送之舉發違
      反道路交通管理事件時，發現應填記內容不符規定，或所
      列附件漏為移送者，應即洽請原移送機關更正或補送；違
      反道路交通管理事件，處罰機關受理後發現舉發錯誤或要
      件欠缺，可補正或尚待查明者，退回原舉發機關查明補正
      後依法處理；其錯誤屬實且無可補正者，由受理機關依權
      責簽結，並將簽結之理由，連同該事件有關文件書函請原
      舉發單位之上級機關查究，修正前違反道路交通管理事件
      統一裁罰基準及處理細則第四十三條第一項、第三十四條
      定有明文。本件舉發通知單上違規事實欄並舉發違反法條
      欄之記載錯誤，既係肇因於受處分人向攔查警員出示已遭
      註銷之駕駛執照所致，且並非不能補正之錯誤，依前揭規
      定，原處分機關本得就交通違規基礎事實同一之範圍內，
      對舉發機關誤引、漏引或贅引之處罰條例條文，自可選擇
      正確之處罰條文而對違規行為人予以裁罰，並不受舉發機
      關所為認事用法之拘束，且原處分機關亦可責成舉發機關
      於更正後重新送達而為裁決，是受處分人前開所謂行政機
      關不得恣意變更臺中市警察局最初之原舉發違反修正前道
      路交通管理處罰條例第二十一條第一項第六款之處分云云
      ，容有誤認。又前揭修正前違反道路交通管理事件統一裁
      罰基準及處理細則第三十四條第二項，就舉發機關之舉發
      錯誤以「可補正或尚待查明者」及「錯誤屬實且無可補正
      者」二者分列，並明定前者情形應退回原舉發機關查明補
      正後依法處理，後者情形由受理機關依權責簽結，並將簽
      結之理由，連同該事件有關文件書函請原舉發單位之上級
      機關查究，本件舉發機關及處罰機關就舉發通知單內容錯
      誤之處理，應以上開法條為依據，受處分人所謂台中市警
      察局對紅單內容錯誤之處理，並無統一之標準云云，亦有
      誤認。
（四）綜上所述，異議人有修正前道路交通管理處罰條例第二十
      一條第一項第二款持機器腳踏車駕駛執照駕駛小型車之違
      規。原處分機關未審酌及此，逕依修正前道路交通管理處
      罰條例第二十一條第一項第六款為裁罰，即難認為允當，
      惟其基礎事實同一，本院自得變更應處罰之條文為修正前
      道路交通管理處罰條例第二十一條第一項第二款，本件異
      議人聲明異議意旨（二）部分為有理由，爰撤銷原處分改
      諭知如主文第二項所示之處罰。
四、據上論斷，應依道路交通管理處罰條例第八十七條第二項、
    道路交通案件處理辦法第二十條前段，裁定如主文。
中    華    民    國     97    年   8     月    12    日
                  交通法庭    法  官  郭書豪
上正本證明與原本無異。
如不服本裁定，應於送達後五日內，向本院提出抗告狀。
                              書記官  陳美虹
中    華    民    國     97    年   8     月    12    日


司法院資訊處製作；財團法人民間司法改革基金會備份。
